【裁判字號】    97,重上更(五),62
【裁判日期】    980403
【裁判案由】    貪污治罪條例等
【裁判全文】
臺灣高等法院高雄分院刑事判決    97年度重上更(五)字第62號
上  訴  人
即  被  告  己○○
            辛○○
            壬○○
上三人共同  王進勝律師
選任辯護人  黃淑芬律師
            吳晉賢律師
上  訴  人  庚○○
即  被  告
            丙○○
            甲○○
            丁○○
上四人共同  王叡齡律師
選任辯護人  陳建誌律師
上  訴  人  戊○○
即  被  告
指定辯護人  本院公設辯護人  于欣潔
上列上訴人等因違反貪污治罪條例等案件，不服臺灣澎湖地方法
院90年度訴字第20號中華民國90年12月6 日第一審判決（起訴案
號：臺灣澎湖地方法院檢察署90年度偵字第171 號），提起上訴
，經判決後，由最高法院第五次發回更審，本院判決如下：
    主  文
原判決關於己○○、庚○○、壬○○、丙○○、甲○○、丁○○
、戊○○、辛○○部分撤銷。
己○○、庚○○、壬○○、丙○○、甲○○、丁○○、戊○○、
辛○○公務員共同犯利用職務上機會詐取財物罪，各處有期徒刑
柒年，均各褫奪公權伍年。共同犯罪所得財物新臺幣拾貳萬元，
應予連帶追繳發還被害人澎湖縣馬公巿民代表會，如全部或一部
無法追繳發還時，以其等財產抵償之。
    事  實
一、己○○為澎湖縣馬公市第六屆市民代表會（下稱馬公市代會
    ）代表兼主席，庚○○、壬○○、丙○○、甲○○、丁○○
    、戊○○為該屆市民代表，辛○○為馬公巿代會秘書，均為
    依法令服務於地方自治團體所屬之立法機關，具有法定職務
    權限之人員，因澎湖縣馬公市公所於民國88年度總預算內有
    編列馬公市代會12名代表之代表進修費用共新臺幣（下同）
    240,000 元（即每位代表編列20,000元），該項預算若於年
    度屆滿（87年7 月1 日至88年6 月30日）未執行，除辦理留
    用外，必須依法繳回國庫，詎己○○、庚○○、壬○○、甲○○、丁○○、丙○○、戊○○、辛○○，於88年2 月底某
    日在馬公市代會四樓小型會議室商討市代會工作項目而知悉
    有該筆預算經費時，均明知並無意實際進行電腦訓練課程，
    竟共同基於意圖為自己不法所有而利用職務上機會詐取財物
    之犯意聯絡，藉由巿民代表形式上同意參加，假意開辦電腦
    進修課程，再持承辦廠商出具不實支出單據核銷帳款之方式
    ，訛詐領取馬公巿公所編列巿民代表進修費用預算。己○○
    隨即指示辛○○著手辦理相關程序，辛○○基於使不知情之
    組員洪寶笑登載不實之概括犯意，於88年3 月初某日告知洪
    寶笑稱馬公市代會代表已經決議決定辦理馬公市民代表電腦
    進修計劃，訓練單位為設於馬公市○○路六號之衛星資訊電
    腦廣場，使洪寶笑以簽呈循公文流程辦理，洪寶笑遂於88年
    3 月間先委請知情之衛星資訊電腦廣場負責人陳信發擬妥澎
    湖縣馬公市民代表進修計劃書，其主要內容為「一、主旨：
    馬公市民代表進修計劃書。二、計劃對象：馬公市各市民代
    表。三、上課日期：自88年3 月5 日至88年6 月10日。四、
    上課時間：每週1 、3 、5 晚上6 點到8 點。五、上課地點
    ：澎湖縣馬公市○○路6 號（衛星資訊電腦教室）。六、上
    課內容：（略）七、計劃收費：本進修計劃每人20,000元整
    。八、附註：（略）」，洪寶笑取得進修計劃書後，因不知
    巿民代表庚○○、壬○○、丙○○、甲○○、丁○○、戊○○並無親自參加電腦進修之真意，衛星資訊電腦廣場負責人
    陳信發亦無開設電腦進修班之事實，即依辛○○之指示簽擬
    載有：「本會為增進代表電腦知能常識，擬於議事業務業務
    費項下支付經費，委請本市之衛星資訊電腦辦理研習（相關
    事宜詳如進修計劃書）」之內容不實簽呈連同進修計劃書呈
    由秘書辛○○、主席己○○批示核可，足以生損害於馬公市
    代會。辛○○於88年5 月15日利用馬公市代表定期大會預備
    會期間，在代表會小型會議室內向全體代表即己○○、庚○○、壬○○、甲○○、丁○○、丙○○、戊○○、柯日新、
    黃素自、陳自帛、陳永澎、黃旭輝出示簽呈及進修計劃書，
    己○○、辛○○並強調係為消化年度預算辦理電腦進修研習
    活動，請求各代表簽名同意參加，庚○○、壬○○、丙○○
    、甲○○、丁○○、戊○○均知上情而簽名同意，不知情之
    柯日新、黃素自、陳自帛、陳永澎亦簽名同意，惟不知情之
    黃旭輝於詳閱簽呈及進修計劃書後，當場表示訓練計劃之電
    腦課程不符個人需求，且依進修計劃書之上課日期，現在參
    加課程進度已嚴重落後，因而拒絕簽名參加。辛○○為求原
    計劃能順利進行，即當場宣稱「並非實際上課進修，只是形
    式上參加而已，每位參加代表扣除支付業者1,000 元手續費
    外，可以領取19,000元，但要每位代表全部簽名纔能通過，
    不可將此虛報進修費之計劃洩露出去」云云，不知情而已簽
    名同意之柯日新、黃素自、陳自帛、陳永澎見狀，認此係屬
    違法，且黃旭輝已表示不參加，紛紛表示不願參加。辛○○
    為順應當時情勢即宣布進修活動取消，惟仍與知情之主席己○○及巿民代表庚○○、壬○○、丙○○、甲○○、丁○○
    、戊○○依原計劃進行，為避免日後遭其餘未參加之巿民代
    表或他人檢舉，乃由名義上參加進修計劃之巿民代表庚○○
    、壬○○、丙○○、甲○○、丁○○、戊○○至衛星資訊電
    腦廣場佯裝上課，並由辛○○負責拍攝上課照片以供存證，
    知情之衛星資訊電腦廣場負責人陳信發（另案經以明知不實
    事項填製會計憑證罪判處有期徒刑5 月確定；至於幫助公務
    員明知不實登載罪及利用職務詐取財物罪部分則不另為無罪
    諭知）亦指派不知情之衛星資訊電腦廣場會計林秀蘭在旁協
    助拍照。嗣辛○○於進修計劃書所載上課屆滿日即88年6 月
    10日後，除先前往衛星資訊電腦廣場要求知情之陳信發應配
    合簽發證明巿民代表電腦進修之統一發票作為報銷費用憑證
    ，及與陳信發談妥同意支付120,000 元之5%營業稅6,000 元
    外；並以支付120,000 元巿民代表進修費用為由，指示不知
    情之洪寶笑辦理相關付款程序，經洪寶笑於88年6 月28日通
    知衛星資訊電腦廣場請款，陳信發明知巿民代表之庚○○、
    壬○○、丙○○、甲○○、丁○○、戊○○並無依進修計劃
    書所列電腦課程到場上課之事實，惟仍囑不知情之會計林秀
    蘭以衛星資訊電腦廣場名義開立「編號VK00000000、日期88
    年6 月、買受人馬公巿民代表會、品名市民代表電腦研習教
    學、數量6 人、單價20,000元、金額120,000 元」之內容不
    實二聯式統一發票持向洪寶笑請款，由洪寶笑將該統一發票
    黏貼於其職務上所掌公文書之澎湖縣馬公市民代表會粘貼憑
    證用紙上據以報帳，並在其職務上所掌公文書之支出傳票上
    填載製票日期「88年6 月30日」及在明細分類帳欄內記載支
    出「付衛星資訊電腦廣場代表電腦研習教學費120,000 元」
    等字樣，再呈交辛○○、己○○蓋章核示，足以生損害於馬
    公市代會。經批准後，洪寶笑據此簽發票號012829、日期88
    年6 月30日、用途代表電腦研習教學費、受款人衛星資訊電
    腦廣場、面額120,000 元、付款人澎湖縣農會代理之澎湖縣
    馬公市公庫支票（連同應支付衛星資訊電腦廣場之另張票號
    012830公庫支票）後，再通知衛星資訊電腦廣場領取，陳信
    發乃囑林秀蘭於88年7 月6 日持衛星資訊電腦廣場之發票章
    及陳信發之私章前往領取該張120,000 元之國庫支票（含另
    張012830號之國庫支票），並由林秀蘭於同日向馬公市農會
    兌領120,000 元後交回陳信發處理，陳信發即於不詳時間在
    衛星資訊電腦廣場將120,000 元交給辛○○點收，因而詐領
    進修費用得逞（至於辛○○雖再抽出6,000 元交給陳信發作
    為稅金支出，及辛○○究竟如何處理及分配餘款114,000 元
    ，均不影響業已詐領120,000 元既遂之認定）。嗣於89年12
    月間經法務部調查局澎湖縣調查站據報循線查獲上情。
二、案經法務部調查局澎湖縣調查站移送臺灣澎湖地方法院檢察
    署檢察官偵查起訴。
    理  由
甲、證據能力部分：
一、上訴人即被告己○○、辛○○、庚○○、壬○○、丙○○、
    甲○○、丁○○、戊○○及辯護人，雖以衛星資訊電腦廣場
    負責人陳信發在調查站受有威脅利誘，並非出於自由意思而
    陳述；陳信發在檢察官偵查時所證固與前供相同，但因與製
    作調查筆錄之時間接近，前受脅迫利誘之心理壓迫仍在延續
    影響狀態；陳信發在原審及本院上訴審之證述，雖亦與在調
    查站及檢察官之陳述大略相同，但自本院更一審後，歷次審
    理則均翻異，此乃陳信發在調查站製作筆錄時確受威脅利誘
    ，其後仍被起訴判罪，深覺受騙，且因良心不安，始翻異而
    據實陳述云云。惟本院前審勘驗法務部調查局澎湖縣調查站
    偵訊陳信發之錄影帶，雖發現調查員有以：「今天我看過你
    母親，之前也跟你聯絡過，你知道我第一次跟你母親通電話
    半小時，你知道嗎？你母親也向我們說你是被利用了，只為
    開發票假報銷，那你是共犯，會害死你自己，若你不知情，
    就不是貪污之共犯了」、「你要變成貪污治罪條例的共犯，
    還是要？你自己想想看」、「你這樣會害死你自己的，真的
    ，我沒有騙你，因為這些都要移送的，你會害死你自己，我
    們證據多厚，代表他們都胡亂講一通，今天我們誠懇找你來
    ，我們已經找過你母親懇談過好幾次」、「（調查站主任進
    來）我們主任也來關心，確實我們有很大的誠意，絕對給你
    機會（此時調查員小聲說『你又沒有拿到好處』），你還有
    大好前途，你千萬不要跟著判刑，你一起判是共犯，你要不
    要賭賭看，律師啊！魯律師，相信很擔心你的狀況，你母親
    跟我們說，你沒有兄弟，絕對不能出事情，律師大概也都清
    楚」、「（調查站主任開導）你其實可以不來，我們重點都
    在那六位代表，我們是以談天方式請你來，我們重點都在那
    6 位代表，絕對不是你，只要你配合」、「今天你如果要堅
    持（意指不配合），我們只能跟你母親說：對不起，我們盡
    力了，我們主任他急呀，希望馬上移送了，但我們不能急，
    你看他很急，他也跟你說了，隨便你怎麼說，反正他就是這
    樣移送了，公務員搞到最後最難過是貪污，但你一點好處也
    沒有，你的罪不重，但是搞到最後共犯」、「（調查員引導
    稱）代表會洪寶笑都已說了，那個簽呈日期是倒填偽簽的，
    而且都是辛○○要求作偽證的（並翻閱卷宗給陳信發看）」
    、「（調查站主任輕拍律師肩，要求給陳信發開導、開導，
    兩人即出門，一調查員也同時出門，另一調查員則手寫給陳
    信發看，指20,000元扣除1,000 元）那是報稅用的，課沒開
    ，錢是不是要退？到那裏，那一定是一個一個下來，錢一定
    是你去請款的啦」、「魯律師進來叫陳信發（魯律師同時順
    手拿了桌上資料外出）到外面談調查員亦跟隨在後，指稱：
    把他交給魯律師談談（據陳信發事後稱：魯律師是開導其要
    與調查員配合）」「陳信發、魯律師、調查員一起進來（此
    時陳信發的說話態度與先前比較大為改變）」等情（全部勘
    驗內容，見本院上更卷第頁），然以上偵訊情況，調查站各
    相關人員係在開導及提醒陳信發應該據實供述，否則將負相
    當之法律責任而累及家人，此種法律意見之分析，不能指為
    屬於威脅或利誘。況陳信發當時亦有選任律師以辯護人身分
    陪同在場，並於調查人員開導後曾與律師有所討論始為陳述
    ，陳信發顯然具有相當之自由意志。且陳信發係於90年3 月
    2 日在調查站接受詢問，至同年4 月23日始由檢察官傳喚到
    庭具結作證（調查卷第90頁、偵查卷第123 至127 頁），前
    後相距一個多月，果曾在調查站受脅迫利誘之心理壓迫，是
    否仍在延續影響狀態中，實有可疑。陳信發其後又於90年11
    月1 日在原審到庭作證，更於91年4 月17日在本院前審行證
    人之交互詰問，距其在調查站偵訊時間約有8 個月甚至1 年
    以上，陳信發對於以公庫支票領得120,000 元全部交付被告
    辛○○，及各巿民代表即被告庚○○、壬○○、丙○○、甲○○、丁○○、戊○○並未在衛星資訊電腦廣場按計畫實施
    授課等與本案有關之重要情節，卻前後供述如一（本院上訴
    卷第199 、200 頁）。參酌林秀蘭於調查站及偵查中亦證稱
    ：「沒有擔任電腦課程授課教師」、「市民代表未上課，只
    來拍照」（調查卷第5 、6 頁，偵查卷第35至39頁），而林
    秀蘭並無非任意性供述之情，所證復與陳信發於調查及偵審
    中之供證一致，是陳信發所為不利之陳述，並無受有威脅利
    誘或欠缺自由意志之情形，自得作為證據。
二、被告以外之人於偵查中向檢察官所為陳述，除顯有不可信之
    情況者外，得為證據；刑事訴訟法第159 條之1 第2 項定有
    明文。偵查中對被告以外之人所為之偵查筆錄，或被告以外
    之人向檢察官所提之書面陳述，性質上均屬傳聞證據。惟現
    階段刑事訴訟法規定檢察官代表國家偵查犯罪、實施公訴，
    依法其有訊問被告、證人及鑑定人之權，證人、鑑定人且須
    具結，實務運作時，檢察官偵查中向被告以外之人所取得之
    陳述，原則上均能遵守法律規定，不致違法取供，其可信度
    極高。陳信發、衛星資訊電腦廣場會計林秀蘭、同屆之馬巿
    公巿民代表黃素自、柯日新、陳自帛、陳永澎、黃旭輝於檢
    察官偵查中，均以證人身份向檢察官具結所為之證述，被告
    及辯護人均未提及檢察官在偵查時有不法取供之情形，亦無
    顯不可信之情況，其等在偵查中之證言均具有證據能力。
三、與本案電腦進修計劃有關之簽呈、進修計劃書，及與領取進
    修費用有關之預算書、各種會計憑證等書面資料（詳後引用
    之各項證據），縱無刑事訴訟法第159 條之4 或其他規定之
    傳聞證據例外情形，亦因檢察官、各被告及辯護人於本院審
    判程序同意作為證據，本院審酌等書面陳述，係與馬公巿民
    代表進修費用預算執行過程之書面紀錄，認為適當，依刑事
    訴訟法第159 條之5 第1 項之規定，均得作為證據。
貳、實體部分：
一、訊據被告己○○、辛○○、庚○○、壬○○、甲○○、丁○○、丙○○、戊○○否認有詐取財物及偽造文書之犯行，均
    辯稱：確有按計劃書實施電腦進修，上課時有拍照存證，並
    非虛偽報銷預算云云；(一)被告己○○另辯稱：電腦進修是有
    代表於討論健康檢查時提出，除黃旭輝外，有11位代表簽名
    同意參加，我批示同意並交由洪寶笑規劃，是依規定程序辦
    理，並不認識陳信發，上課是由代表自己報名，有次我順道
    過去，看到參加的6 位代表都有上課，當時有兩位老師在場
    幫忙指導，不是為了報銷預算，否則我也會參加，沒有指示
    辛○○宣布進修是要消化及報銷預算，屆時扣除5%即1,000
    元發票稅捐後，餘款19,000元將會退給參加的代表。(二)被告
    辛○○另辯稱：電腦進修是由洪寶笑承辦，我負責審核，是
    在討論健康檢查時，有代表提出編列進修預算，後來大家同
    意學電腦，主席己○○叫洪寶笑提出計劃，我不清楚洪寶笑
    如何辦理，洪寶笑有寫簽呈附上計劃書交給我，我在計劃書
    簽示意見並會各代表，同意的人即在上面簽名並自己去報名
    及上課，結訓後再由廠商檢具單據向代表會報帳，後來有6
    人參加，各代表有無實際上課，我也不清楚，但我曾去過3
    次，1 次是提出簽呈時，另兩次是去拍照，當時有兩位老師
    在場，我沒有交付國庫支票給陳信發，也沒有宣布參加電腦
    進修實際是要報銷預算的事，更沒有將進修費用領出退給參
    加的代表。(三)被告丙○○另辯稱：在討論體檢等事時，有代
    表提問進修的事，我提議學電腦，大家都無異議，當時或事
    後主席或秘書都沒有說該進修是要消化及報銷預算，後來組
    員有拿計劃書給我簽，在3 月5 日至6 月10日有去上課，剛
    開始是晚上，因我無法配合，就要求時間改在下午，大部分
    都上電腦課，上課時，陳信發、林秀蘭均有在場指導，我沒
    有經手費用，也沒有拿到19,000元。(四)被告壬○○除大致與
    丙○○為相同辯解外，另辯稱：在3 月5 日至6 月10日間有
    陸續去上課，沒有統一教材，是隨個人程度學習，因我程度
    較差，不會英文及注音，所以請求教上網，是陳信發指導，
    林秀蘭也會在下午時至教室指導，上課時秘書辛○○有去拍
    照。(五)被告丁○○、庚○○、戊○○、甲○○均另辯稱：代
    表陳自帛提問有何預算科目未使用，有人提議學電腦，大家
    都無異議，便交由秘書室處理，當時主席己○○或秘書辛○○並沒有宣布進修計劃是要消化及報銷預算，並於扣除稅捐
    後，將餘款退給代表，確實有去上課進修，剛開始是晚上6
    至8 時，因時間無法配合，有要求改在下午或晚上彈性上課
    ，各人依其程度分別有學到電腦開關機、注音輸入法、上網
    、製作表格或電動玩具，課程沒有統一，是隨個人程度學習
    ，教師晚上是陳信發，白天是林秀蘭，沒有拿到19,000元云
    云。經查：
  (一)各被告雖辯稱電腦研習進修係經全體代表決議而正常舉辦，
    不是要消化及報銷預算，且會議中亦未對此有所強調云云。
    然綜合馬公市代會同屆其餘代表黃素自、柯日新、陳自帛、
    陳永澎及黃旭輝於檢察官偵查中所稱：「88年5 月定期大會
    時，秘書辛○○拿進修計劃書問大家是否要去學電腦課，除
    黃旭輝外，其等4 人均簽名同意，後來在會議室舉行定期大
    會籌備會時，主席己○○及秘書辛○○說黃旭輝不參加，如
    有一人不參加就不舉辦這個進修，黃素自即提出質疑，問為
    何每位代表20,000元預算須要全體代表都參加，己○○及辛○○纔說是為報銷預算，沒有參加沒關係，此時其等4 人就
    要求撤回簽名，後來己○○及辛○○就說既不舉辦也不用撤
    回，當時有說『該進修計劃僅係消化及報銷預算，屆時於扣
    除5%即1,000 元之發票稅捐後，餘款19,000元將會退給代表
    』；其等4 人簽名時有發現計劃書日期為88年3 月5 日至6
    月10日，有向辛○○質問為何都快結束纔問其等是否參與，
    當時辛○○也說是為報銷預算」（偵查卷第63至66頁），均
    明確指證主席即被告己○○及秘書即被告辛○○於電腦研習
    進修案提出時均有強調是要消化及報銷預算。而馬公市第5
    屆市代會於87年5 月間審查通過馬公巿88年度總預算時，確
    編列有市代會12位代表進修費240,000 元即每位代表20,000
    元（見澎湖縣馬公市88年度總預算書第32頁，另放卷外），
    而黃素自等人所稱其等並未共同決議及參加電腦進修計劃，
    核與澎湖縣政府函覆：「民意機關應依實施計劃執行進修經
    費之預算，民意代表因故不參與進修，應視其實施計畫及所
    訂契約內容，並於完成後依約付款，部分民意代表不參與進
    修並不影響該項民意代表進修經費之報支」（90年9 月14日
    90澎主歲字第4293號，見原審卷第170 至172 頁），並不衝
    突，故不影響簽名參加電腦進修之各巿民代表即被告庚○○
    、壬○○、丙○○、甲○○、丁○○、戊○○領取預算編列
    之每人20,000元進修費。而被告己○○、辛○○係至88年5
    月間始提出電腦進修計畫，其實施期間復為88年3 月5 日至
    88年6 月10日，此與「年度內之預算得辦理經費保留，並轉
    入下年度繼續執行，進修期間如自88年6 月起至同年8 月結
    束，依規定得辦理經費保留，並轉入下半年度繼續執行，俟
    進修結束後檢據請款」 (行政院主計處90年10月12日台90處
    實一字第05173 號函，原審卷第167 至169 頁）之意旨，有
    所未合，故除黃旭輝未簽名同意外，黃素自、柯日新、陳自
    帛、陳永澎對此均加以質疑，應屬有據。且至本院前審，黃
    旭輝仍稱：「88年5 月15日馬公市代表會定期大會預備會期
    間，秘書辛○○在小型會議室裡有提到電腦進修課程，我表
    示不願領取這筆費用，他說的很清楚，扣掉發票費1,000 元
    ，剩19,000元，每個人可以領取，當時秘書說計畫案12個人
    都要同意參加否則就取消，若有1 個不參加，就取消，我當
    時表示我不要，因黃素自是我姑姑，所以當時他要黃素自代
    表來勸我參加，但黃素自當場把她名字刪除，並和秘書吵架
    」；黃素自仍稱：「5 月15日當時主秘辛○○是拿計劃書要
    我們簽名同意學習電腦，我當時有簽名，簽完後我發現日期
    是3 月5 日開始，我當時有反應開課時間很久了，6 月10
    日就要結訓纔要報名，我跟不上進度，辛○○說這只是要消
    化預算，扣除業者的稅金1,000 元後，19,000千元要退還給
    我們，當時我反對，我說如果這樣我不參加；辛○○在小型
    會議室有說如果少1 個人參加，就不能辦，我當時堅持不參
    加，我說每個人20,000元如果不參加就退回國庫」；柯日新
    仍稱：「進修計劃書我是在5 月15日在小型會議室簽的，秘
    書辛○○有說計劃書應該是在3 月份就要告訴我們，現在都
    已經5 月就要結算，預算不領白不領，秘書說若有1 人反對
    這個案子就不成立；當時辛○○有說每個人可以領19,000元
    」（本院上訴卷第202 、205 至208 頁）。惟各巿民代表每
    人進修費20,000元之預算既可依法辦理保留，被告己○○、
    辛○○經其餘不同意參加之巿民代表質疑後，竟無意修正進
    修期間並循保留預算方式辦理，已屬可議。倘非具有消化及
    報銷預算之企圖，何須向未同意參加之其餘巿民代表再三加
    以強調？而黃素自、柯日新、陳自帛、陳永澎、黃旭輝與被
    告己○○、庚○○、壬○○、甲○○、丁○○、丙○○、戊○○為同屆巿民代表，縱平日問政立場不同，仍有相當之同
    事情誼，當知民意代表涉及貪瀆案件之嚴重性，既稱自已並
    未共同決議及參加電腦進修計劃，何須再虛構消化報銷預算
    之情節，是其等故作不實陳述之可能性及必要性均甚低。況
    其後確有未按計畫實施上課卻核銷進修費用情事（詳如後述
    ），堪認黃素自、柯日新、陳自帛、陳永澎、黃旭輝之證言
    為可採。至於王慶茂雖稱：「我聽到陳自帛說『他沒有聽到
    主席和秘書說不用上課就可以領錢』這件事，他當時還有對
    電燈發誓，他說他沒有聽過，也沒有說過」（原審卷第154
    頁），惟與陳自帛於偵查中之證言不合，縱認屬實，亦不足
    推翻黃素自、柯日新、陳永澎、黃旭輝之證言。
  (二)關於各巿民代表即被告庚○○、壬○○、甲○○、丁○○、
    丙○○、戊○○於88年3 月至6 月間並未在衛星資訊電腦廣
    場按計畫實施上課並學習所排定與電腦有關之課程，但卻由
    馬公巿代會秘書即被告辛○○出面索取發票藉以核銷費用等
    情，迭據衛星資訊電腦廣場負責人陳信發指證明確，經核陳
    信發在調查站所稱：「『澎湖縣馬公市民代表會各代表進修
    計劃書』是我提供給馬公巿代會；因該課程實際並未開設，
    故88年3 至6 月間並無馬公市民代表前往衛星資訊電腦廣場
    參加電腦課程，我記得秘書辛○○有次帶領市代表前來照相
    ，當時我以為辛○○與各代表是要先行勘察上課場地及相關
    設備，視察我有無接辦此課程之能力，我並沒有加以阻止而
    任其拍照；辛○○於88年6 月即電腦研習進修計劃預定上課
    日期已屆後，有到衛星資訊電腦廣場向我表示，雖未實際開
    班授課，但馬公巿代會為消耗預算，請我以衛星資訊電腦廣
    場名義開立市民代表電腦進修研習課程費用120,000 元之統
    一發票，我為顧及日後與馬公市代會生意往來，乃交待公司
    職員林秀蘭依辛○○所請開立發票；當天辛○○除向我索求
    發票外，並表示因我並未實際開設該課程，120,000 元經費
    領得後須再退還，因我開立發票必須支付5%營業稅，我要求
    辛○○支付6,000 元營業稅，辛○○有同意並將馬公市代會
    支付電腦進修研習課程120,000 元之公庫支票給我；我前往
    澎湖縣農會將錢領出後，在衛星資訊電腦廣場將120,000 元
    交還辛○○，他再將支付營業稅之6,000 元交給我」（調查
    卷第90至92頁）；又在檢察官偵查中指稱：「因我在市代會
    有作電腦維修，有位女組員曾向我提及巿代表電腦進修的事
    ，要我幫忙規劃，我回去後就擬計劃書，再交給代表會的人
    ；隔段時間後，代表們有去衛星資訊電腦廣場拍照，我沒有
    拒絕，後來辛○○有拿張支票到衛星資訊電腦廣場給我，說
    要報帳，我要求要給5%的稅金纔能開發票，我當天就在支票
    上蓋章拿去縣農會提領120,000 元，我請林秀蘭先開發票，
    領錢回來時，辛○○還在，我將錢交給他，他將6,000 元的
    稅金給我，我纔交給他發票；代表們沒有去上課；他們純粹
    去照相（指上課照片），林秀蘭是我們員工，只是在場；我
    幫他們報帳，是因辛○○說先要報帳，我以為是行政機關的
    程序，沒有想那麼多，而且當時我有作他們電腦維修；衛星
    資訊電腦廣場在88年上半年沒有作電腦教學，但在這件事之
    後，我有租給人家作教學」（偵查卷第123 至125 頁）；復
    在原審證稱：「請款當天是辛○○到衛星資訊電腦廣場找我
    ，辛○○親自交給我國庫支票，我自己領款；我去提領時，
    一方面叫會計開立收據，領款後，我將金額交給辛○○，扣
    除稅金；照片上會有我，是因拍照當時有聲音，我出來看，
    當時我並沒有上課，之後也沒有授課。我只有提進修計劃，
    之後如何執行，我不清楚；我所領取的120,000 元，是直接
    交還給辛○○，我不知道他的用途，我認為是公家機關報帳
    的程序，所以配合」（原審卷第210 至212 頁），前後指證
    內容大致相同。
  (三)被告辛○○雖辯稱上課期間去過兩次，有看到陳信發、林秀
    蘭在場指導，並有拍照存證；被告庚○○、壬○○、丙○○
    、甲○○、丁○○、戊○○雖辯稱有到場上課，並有一男、
    一女兩位老師；被告己○○雖辯稱曾到場看過各代表由老師
    在場上課云云。然該電腦進修上課內容係包括：「第一階段
    ：認識win98 、第二階段：桌面基本功能、第三階段：檔案
    總管的介紹、第四階段：系統工具好幫手、第五階段：系統
    管理集中營、第六階段：讓電腦不只是電腦、第七階段：網
    際網路大進擊、第八階段：常見問題處理與總結」，排有特
    定單元及順序（即由簡單而逐一進階至綜合運用，不可能跳
    躍學習），有澎湖縣馬公巿民代會各代表進修計劃書可稽（
    調查卷第12頁）。衡情被告庚○○、壬○○、丙○○、甲○○、丁○○、戊○○如確有進修電腦課程，並係委由衛星資
    訊電腦廣場執行進修計畫，理當有人在場並負責按預定進度
    及各項內容對各參加之代表進行個別指導為是。但依衛星資
    訊電腦廣場會計林秀蘭所稱：「我在衛星資訊電腦廣場任職
    期間，沒有擔任電腦課程之授課教師；上課照片是辛○○先
    後兩次偕同6 、7 人到衛星資訊電腦廣場拍照時所攝，當時
    辛○○並未告知我該相片之用途；在我上班期間，並無馬公
    市民代表前來衛星資訊電腦廣場上課，亦無自行前來研習電
    腦情事；發票是衛星資訊電腦廣場負責人陳信發要我開立的
    ，至於作何用途我並不清楚」（調查卷第5 、6 頁）；「86
    年10月至88年10月在衛星資訊電腦廣場上班期間，我是擔任
    會計，沒有兼其他工作；我早上10時到晚上6 時上班，並沒
    有看過代表會的人來上課，但印象中他們有天下午去拍照；
    照片中有我本人，我有指導他們開機，是老板臨時叫我去幫
    他們開機；拍完照就走了；在我任職期間，衛星資訊電腦廣
    場沒有聘請老師，老板也沒有幫忙上課」（偵查卷第35至37
    頁），核與陳信發指證各巿民代表並未上課之情相符，陳信
    發、林秀蘭顯然均非在場負責指導之人。且所謂上課照片，
    陳信發及林秀蘭既均明確證述係為存證而刻意配合拍攝，自
    始即欠缺真實性，無可憑為認定各巿民代表即被告庚○○、
    壬○○、丙○○、甲○○、丁○○、戊○○確有進修電腦課
    程之依據。況依林秀蘭所稱：「任職衛星資訊電腦廣場時，
    職員有兩位，原來只有我，後來老闆陳信發有位朋友乙○○
    ，他有去，但算不算職員，我不曉得；乙○○授課時，陳信
    發有幫乙○○過，陳信發自己沒有上過課」；及陳信發所稱
    ：「乙○○只是高中生，偶爾去串場，他也是喜歡電腦的人
    ，有時下課會到那邊打電腦，有時會好心幫我看店面，他並
    不是員工，沒有薪水，只是串場，根本不是我們的員工」（
    本院更三卷(四)第20、69頁），核與乙○○所稱：「是幫忙做
    雜事，我自己曾借過場地幫鄰居及親友上課，除此之外，沒
    有參與過其他上課；而我自己在衛星資訊電腦廣場幫人上課
    ，對象並沒有包括庭之各被告」（本院更五卷第194 頁），
    前後均相符合，足認乙○○亦從未擔任過該電腦進修課程之
    老師。至於陳信發雖改稱：「各代表曾經到過衛星資訊電腦
    廣場進修電腦，最多有6 、7 位去，只要他們詢問我們，我
    們會告訴他們如何操作電腦的方法」，但經檢察官詰問後則
    稱：「我所說的有指導他們，是指他們去那裡照1 、2 次相
    ，我有在旁指導他們，照完向後他們好像有待一會兒，何時
    離開我不知道」（本院上訴卷第197 、200 頁）；林秀蘭雖
    改稱：「看過馬公巿民代表有去進修電腦，好像都是晚上學
    習，有看過1 、2 次」，但經檢察官詰問後則稱：「我有看
    過他們去打電腦，我不知道是否為上課；是因當時我比較晚
    下班，所以纔看到他們」（本院更二卷(二)第55至57頁），顯
    均無法認定各巿民代表之被告有至衛星資訊電腦廣場並由專
    人進行常態性進修之上課教學。陳信發雖補稱：「當時是辦
    進修計劃，只是輔助教學，不是一般招生教電腦。我們只提
    供電腦設備及場地給想要學習的人使用，並回答他們想要知
    道的問題；當時上課情形不一定，他們沒有集中一起來，我
    沒有特別紀錄，不知有幾位代表來上課；剛開始設定88年3
    月5 日至6 月10日，後來變動為機動上課」（本院更一卷(一)
    第112 、113 頁），非但與其在調查站、偵查中及原審之供
    證內容相互矛盾，更與計劃書預定之各項課程內容及進度有
    所不合，陳信發嗣後翻異，係屬迴護飾卸，並非可採。又蘇
    陳琇色雖稱：「我曾送壬○○去學電腦2 、3 次」、吳文從
    雖稱：「我載丙○○上電腦課約有5 次上下」（原審卷第84
    、85頁）；但蘇陳琇色為被告壬○○之妻、吳文從為被告丙○○之夫，兩人立場難免偏頗，且所稱載送上課，與實際在
    場之陳信發、林秀蘭、乙○○所稱並無上課教學之證言內容
    ，更有不合，核屬故意迴護，不能採為有利認定。
  (四)陳信發業已指證以國庫支票提領120,000 元，再將所領現金
    轉交被告辛○○，其僅收取稅金6,000 元，已如上述。關於
    陳信發所稱由其本人領款，與林秀蘭所稱由其依陳信發指示
    前往領款（偵查卷第35頁；本院更一審(一)卷第117 頁），雖
    有不符，但林秀蘭仍稱：「錢領回後是交給陳信發處理」（
    本院更一審(一)卷第117 、118 頁；更二審(二)卷第56頁；更三
    審(四)卷第22頁）。且林秀蘭雖稱：「120,000 元應該是記為
    電腦教學收入；有記入內帳」（偵查卷第38頁；更三審(四)卷
    第24頁），但又稱：「我忘記如何記帳，可能沒有記，因為
    帳很亂」、「因陳信發與其母的錢混在一起，後來帳很亂，
    所以我就沒有記帳了，120,000 元領回後有無記帳，我記不
    得」（偵查卷第38頁；本院更一卷第117 頁），針對有無記
    帳？如何記帳？前後不一，已有可疑。按陳信發與馬公市代
    會僅有一般商業往來，與各巿民代表及秘書之被告又無宿隙
    ，且陳信發以上證言將使自己涉犯偽造文書刑責，甚至成為
    貪污詐領財物之共犯，應無可能為自己脫罪而誣陷他人。且
    案發迄今多年，如確有所謂內帳並有記載因本案電腦進修而
    收入120,000 元，陳信發對此有利之書證，竟始終無法提出
    以供查證比對，堪認林秀蘭以國庫支票提領120,000 元後，
    係交由陳信發本人自行處理，從而陳信發所稱係將120,000
    元交給被告辛○○，應屬可採。綜合巿民代表黃素自、柯日
    新、陳自帛、陳永澎、黃旭輝指證主席即被告己○○及秘書
    即被告辛○○於電腦研習進修案提出時有強調電腦進修計劃
    是要消化及報銷預算，且巿民代表之被告庚○○、壬○○、
    甲○○、丁○○、丙○○、戊○○於88年3 月至6 月間確未
    在衛星資訊電腦廣場按計畫實施上課並學習所排定與電腦有
    關之課程，而陳信發亦指稱被告辛○○向其索取發票及委託
    其領取現金（實際上由其會計林秀蘭領取），顯然擔任主席
    之被告己○○、擔任秘書之被告辛○○自始即知情馬公巿民
    代表會並無意舉辦電腦研習進修活動，且在被告己○○指示
    下，由被告辛○○再指示不知情之洪寶笑配合辦理相關行政
    手續，擔任市民代表之被告庚○○、壬○○、甲○○、丁○○、丙○○、戊○○均知情，除在進修計劃書上簽名同意參
    加外，並配合前往衛星資訊電腦廣場拍照，被告辛○○復自
    陳信發處取得120,000 元（實際上由其會計林秀蘭領取），
    足認其等均有共同犯罪意思而參與詐領進修費之行為。至於
    被告辛○○其後有無將扣除6,000 元營業稅所餘之114,000
    元，對同意參加之各代表每人交付19,000元，雖因被告辛○○、庚○○、壬○○、甲○○、丁○○、丙○○、戊○○均
    否認而不明，且事實上亦難再為查證，但其等詐領進修費之
    行為業經完成並發生結果，犯罪業已既遂，則共犯間如何分
    配及處分贓物縱有未明，仍無礙於已經共同詐領120,000 元
    之認定。至於「馬公市代表進修費用是每人20,000元，各自
    進修或團體進修，各自報支或團體報支均可。進修費用屬個
    別審核，即使團體報支時，仍然是個別審核，只是行政程序
    上以一次程序來審核，如其中有不符標準者，該不符者自應
    剔除，餘符合者依規定仍然准許」，固有澎湖縣馬公市公所
    93年3 月25日馬主字第0930003480號函及93年6 月1 日馬主
    字第0930006268號可憑（本院更二卷第185 、186 、195 頁
    ），但本件預算既編列在「代表進修費用240,000 元」項下
    ，各被告是藉由其中巿民代表之被告庚○○、壬○○、丙○○、甲○○、丁○○、戊○○參加進修而共同一次詐領，故
    其犯罪所得應認為120,000 元，而非被告庚○○、壬○○、
    丙○○、甲○○、丁○○、戊○○每人各詐騙20,000元。依
    以上相同理由，被告己○○係因未參加上課而未將其進修費
    20,000算入實際領取之120,000 元，所辯其個人未報支進修
    費，不能資為無犯意聯絡及行為分擔之依據。至於洪寶笑如
    何通知衛星資訊電腦廣場領款及取得統一發票、林秀蘭如何
    領取120,000 元國庫支票並兌領、該張國庫支票如何控管及
    簽發等節，核均與在電腦進修計劃執行預算過程中，各巿民
    代表之被告有無實際上課及陳信發有無配合開立發票並返還
    120,000 元給被告辛○○之事實，並無直接關連或對其認定
    結果造成影響，均不足資為有利之認定，應併敘明。復有澎
    湖縣馬公市88年度總預算書（另放卷外）、澎湖縣馬公市代
    表會各代表進修計劃書、澎湖縣馬公市代表會88年3 月2 日
    簽呈、粘貼憑證用紙、支出傳票、公庫支票、上課照片，衛
    星資訊電腦廣場統一發票可稽（原本均放調查局卷尾），本
    件各被告均否認犯罪，要係卸責之詞，不足採信，其等犯行
    洵堪認定。
二、查被告己○○係馬公市第六屆巿民代表會之巿民代表兼主席
    ，被告庚○○、壬○○、甲○○、丁○○、丙○○、戊○○
    係該屆代表會之巿民代表，被告辛○○分別係馬公市代會之
    秘書，均明知被告庚○○、壬○○、甲○○、丁○○、丙○○、戊○○並無修習電腦課程之真意，竟意圖為自己不法之
    所有並基於詐取財物之犯意，利用其等職務上得使用進修費
    預算項目之機會，以虛偽舉辦電腦研習進修活動為由，由知
    情並無上課事實之衛星資訊電腦廣場負責人陳信發交付消費
    內容不實之統一發票，以不實單據報銷請領款項之方式實施
    詐術，藉以領取馬公市代會所有進修預算之費用120,000 元
    ，核各被告所為，係犯貪污治罪條例第5 條第1 項第2 款之
    公務員利用職務上機會詐取財物罪；其等行使陳信發業務上
    登載不實之統一發票用以詐取財物，係犯刑法第216 條、第
    215 條之行使業務上登載不實文書罪；其等使不知情之洪寶
    笑擬具內容不實舉辦電腦研習進修活動之簽呈，及製作記載
    支付衛星資訊電腦廣場代表電腦研習教學費120,000 元內容
    不實之支出傳票據以簽發公庫支票，暨提供內容不實之衛星
    資訊電腦廣場發票給洪寶笑使之製作粘貼憑證之會計文書，
    係犯刑法第214 條之使公務員登載不實罪。公訴人認各被告
    均係犯貪污治罪條例第6 條第1 項第4 款之公務員對主管及
    監督事務直接圖利罪及刑法第213 條之公文書不實登載罪，
    尚有誤會，惟因兩者之社會基本事實仍屬相同，爰變更起訴
    法條。各被告間就所犯公務員利用職務上之機會詐取財物罪
    、行使業務上不實文書罪及使公務員登載不實罪，及與衛星
    資訊電腦廣場負責人陳信發就行使業務上不實之文書罪，互
    有犯意聯絡及行為分擔，均為共同正犯。各被告先後所犯三
    次使公務員登載不實文書罪，時間緊接，所犯又係同一構成
    要件之罪，顯係出於概括之犯意為之，為修法前之連續犯。
    其等行使業務上不實文書部分，及使公務員填製不實之簽呈
    及粘貼不實發票憑證之會計文書之使公務員登載不實部分，
    雖未經檢察官提起公訴，惟均與起訴部分具有修法前之牽連
    犯裁判上一罪關係，為起訴效力所及，自應併予審理。各被
    告所犯以上三罪間，具有方法結果之牽連關係，屬於修法前
    之牽連犯。查各被告行為後，刑法已於94年2 月2 日修正公
    布，且貪污治罪條例亦於95年5 月30日修正公布，並均於95
    年7 月1 日施行。其中：(一)刑法第10條第2 項、貪污治罪條
    例第2 條關於公務員之定義均有修正，被告為民選巿民代表
    ，屬於地方自治團體所屬民意機關之公務員，雖不因修正而
    有變更，但刑法第10條第2 項修正後：「稱公務員者，謂下
    列人員：(1)依法令服務於國家、地方自治團體所屬機關而具
    有法定職務權限，以及其他依法令從事於公共事務，而具有
    法定職務權限者。(2)受國家、地方自治團體所屬機關依法委
    託，從事與委託機關權限有關之公共事務者」之規定；較修
    正前：「稱公務員者，謂依法令從事於公務之人員」之規定
    ，更為嚴格並限縮其範園，應以修正後之規定有利被告。(二)
    關於共犯之規定，修正前刑法第28條之用語為「實施」，與
    修正後刑法第28條之用語為『實行』，對實行共同正犯、共
    謀共同正犯之成立雖無影響，但仍限縮陰謀共同正犯、預備
    共同正犯之適用，被告有參與及分擔詐領進修費之行為，不
    論依修正前或修正後之規定，雖均構成共同正犯，仍應認以
    新法有利於被告。(三)被告所犯利用職務上機會詐取財物罪、
    使公務員登載不實罪、業務登載不實罪，其構成要件及法定
    刑均未有修正，僅併科罰金或罰金刑部分，因刑法第33條第
    5 款有關罰金刑之規定已有修正，依修正前規定：「罰金：
    （銀元）1 元以上」，並應依罰金罰鍰提高標準條例第1 條
    規定，就其原定數額得提高為2 倍至10倍，但法律已依一定
    比率規定罰金或罰鍰之數額或倍數者，依其規定。修正後刑
    法第33條第5 款則規定：「罰金：新臺幣1,000 元以上，以
    百元計算之」，故罰金刑之最低刑度於修法後已有加重，應
    以行為時之規定為有利。(四)修正前刑法第55條牽連犯、第56
    條連續犯之規定，經刪除結果，依新法應改為分別論罪及併
    合處罰，顯然不利於被告，仍應適用較有利之行為時法即舊
    法，論以連續犯及牽連犯較為有利。(五)故經綜合比較結果，
    以修正前之規定較有利於被告，應整體適用被告行為時之規
    定，所犯各罪依連續犯及牽連犯之規定，應從較重之公務員
    利用職務上之機會詐取財物罪處斷（依新舊法規定，各被告
    均為公務員，並無不同，但關於公務員定義，則應依新法之
    文字用語）。又各被告係共同詐領，其犯罪所得應總額計算
    為120,000 元，並非割裂為被告庚○○、壬○○、丙○○、
    甲○○、丁○○、戊○○每人各詐騙20,000元（而在50,000
    元以下），已如上述。是各被告無從依貪污治罪條例第12條
    第1 項減輕其刑，應併敘明。
三、原審就被告己○○、辛○○、庚○○、壬○○、甲○○、丁○○、丙○○、戊○○部分予以論罪科刑，固非無見；惟查
    ：(一)被告行為後，因刑法及貪污治罪條例各相關規定，已有
    變更，經比較新舊法結果，以行為時之法律，較有利於被告
    ，已如上述，原審未及加以比較，尚有未洽。(二)洪寶笑業經
    本院更二審判決無罪確定，並非本案犯罪之共同正犯，原審
    所認定之共犯型態及人數，既由本院加以變更，此部分即屬
    無可繼續維持。(三)實際領取及兌領120,000 元國庫支票之人
    為林秀蘭，並非陳信發本人，原審此部分之認定與卷內資料
    不合，自有未合。(四)利用洪寶笑製作不實之簽呈，及粘貼不
    實發票憑證之會計文書之事實，未在檢察官起訴範圍之內，
    原審併予審理，未說明其理由，有未受請求事項加以審理之
    違背法令情事。各被告之上訴均否認犯罪，雖無理由，但原
    判決既有上述各項可議之處，自應由本院將原判決關於被告
    八人部分予以撤銷改判。審酌各被告身為馬公市代會之主席
    、代表及秘書，竟為覬覦公款，圖謀私人利益，刻意對進修
    學習課程造假矇混，並以不實單據報銷進修費之方式詐領公
    款，犯後飾詞卸責，毫無悔改之意，態度不佳，茲念其詐領
    雖造成國庫損失，惟全部僅120,000 元，數額尚非鉅大而無
    法彌補等一切情狀，仍如原審分別量處有期徒刑7 年，又依
    貪污治罪條例第17條規定均宣告褫奪公權5 年，並就各被告
    共同犯罪所得財物120,000 元（所支出交付陳信發之6,000
    元稅金，應認係各被告於犯罪完成即兌領公庫支票詐領得進
    修費後之處分贓物行為，仍屬各被告犯貪污罪之所得），依
    貪污治罪條例第10條第1 項、第2 項規定予以連帶追繳發還
    被害人澎湖縣馬公市民代表會，如全部或一部無法追繳發還
    時，以其等財產抵償之。
四、同案被告洪寶笑部分，業經本院更二審判決無罪確定，不另
    論列，附此敘明。
據上論斷，應依刑事訴訟法第369 條第1 項前段、第364 條、第
299 條第1 項前段、第300 條，貪污治罪條例第5 條第1 項第2
款、第10條第1 項、第2 項、第17條，刑法第2 條第1 項前段、
第11條、第214 條、第216 條、第215 條、修正前刑法第28條、
第55條、第56條、第37條第2 項，判決如主文。
本案經檢察官鄭銘謙到庭執行職務。
中    華    民    國    98    年    4     月    3     日
                  刑事第五庭    審判長法  官  曾永宗
                                      法  官  任森銓
                                      法  官  王伯文
以上正本證明與原本無異。
如不服本判決應於收受本判決後10日內向本院提出上訴書狀，其
未敘述上訴理由者，並得於提起上訴後10日內向本院補提理由書
狀（應附繕本）「切勿逕送上級法院」。
中    華    民    國    98    年    4     月    3     日
                                      書記官  黎  珍
附錄本件判決論罪科刑法條：
貪污治罪條例第5 條第1 項第2 款：
有左列行為之一者，處七年以上有期徒刑，得併科新臺幣六千萬
元以下罰金：
  二、利用職務上之機會，詐取財物者。
刑法第214條：
明知為不實之事項，而使公務員登載於職務上所掌之公文書，足
以生損害於公眾或他人者，處三年以下有期徒刑、拘役或五百元
以下罰金。
刑法第215 條：
從事業務之人，明知為不實之事項，而登載於其業務上作成之文
書，足以生損害於公眾或他人者，處三年以下有期徒刑、拘役或
五百元以下罰金。
刑法第216 條：
行使第210 條至第215 條之文書者，依偽造、變造文書或登載不
實事項或使登載不實事項之規定處斷。


司法院資訊處製作；財團法人民間司法改革基金會備份。
